---
title: "Projeto Integrador Ciência de dados - IMIH"
subtitle: "Gerson Vasconcelos Neto - Exercício 04"
date: "Março de 2018"
output: html_notebook
---

# Introdução

Vamos estudar com uma amostra do banco de dados do Enade. O Enade, Exame Nacional de Desempenho dos Estudantes, é um dos procedimentos de avaliação do Sistema Nacional de Avaliação da Educação Superior (Sinaes). O teste avalia o rendimento dos alunos dos cursos de graduação, ingressantes e concluintes, em relação aos conteúdos programáticos dos cursos em que estão matriculados. O exame é obrigatório para os alunos selecionados e condição indispensável para a emissão do histórico escolar. Seus resultados poderão produzir dados por instituição de educação superior, categoria administrativa, organização acadêmica, município, estado, região geográfica e Brasil. Assim, serão construídos referenciais que permitam a definição de ações voltadas à melhoria da qualidade dos cursos de graduação por parte de professores, técnicos, dirigentes e autoridades educacionais.

## Exercícios com uma amostra do ENADE:

```{r include = FALSE}
library("readr")
enade14 <- read_csv2("https://raw.githubusercontent.com/neylsoncrepalde/introducao_ao_r/master/dados/enade_2014_amostra.csv")  # Lendo o arquivo csv

```


**1.  Extraia a média, a mediana, mínimo, máximo, variância e desvio
    padrão da idade para todos os alunos da nossa amostra aleatória.**
    
```{r}

summary(enade14$nu_idade) # média, mediana, min e máx
var(enade14$nu_idade) # Variância
sd(enade14$nu_idade) # Desvio padrão

```

    
**2.  Elabore uma tabela de frequência da quantidade de alunos por sexo.
    Corrija a variável caso alguma categoria esteja “sobrando”.**
```{r}
library("descr")
enade14$tp_sexo_l <- enade14$tp_sexo
enade14$tp_sexo_l[enade14$tp_sexo_l == "N"] <- NA  # limpando a variável sexo em uma nova variável
freq(enade14$tp_sexo_l, 
     col = "orange",
     main = "Frequência de alunos por sexo - ENADE 2014")

```



**3.  Agora extraia a média, a mediana, mínimo, máximo, variância e desvio
    padrão da idade para cada categoria de sexo. Exiba os mesmos
    resultados com um gráfico.**

```{r}
enade14$tp_masc <- ifelse(enade14$tp_sexo_l == "M", 1, 0) #criando a dummy masculina
summary(enade14$nu_idade[enade14$tp_masc == 1]) # para os homens
var(enade14$nu_idade[enade14$tp_masc == 1], na.rm = T)
sd(enade14$nu_idade[enade14$tp_masc == 1], na.rm = T)
boxplot(enade14$nu_idade[enade14$tp_masc == 1],
        col = "blue",
        main = "Boxplot da idade dos alunos de sexo masculino - ENADE 2014")

summary(enade14$nu_idade[enade14$tp_masc == 0]) # para as mulheres
var(enade14$nu_idade[enade14$tp_masc == 0], na.rm = T)
sd(enade14$nu_idade[enade14$tp_masc == 0], na.rm = T)
boxplot(enade14$nu_idade[enade14$tp_masc == 0],
        col = "lightpink",
        main = "Boxplot da idade dos alunos de sexo feminino - ENADE 2014")

```



**4.  Agora extraia a média, a mediana, mínimo, máximo, variância e desvio
    padrão da idade para cada categoria de cor/raça. Exiba os mesmos
    resultados com um gráfico.**
    
```{r}
summary(enade14$nu_idade[enade14$qe_i2 == "a"]) # para brancos
var(enade14$nu_idade[enade14$qe_i2 == "a"], na.rm = T)
sd(enade14$nu_idade[enade14$qe_i2 == "a"], na.rm = T)
boxplot(enade14$nu_idade[enade14$qe_i2 == "a"],
        col = "white",
        main = "Boxplot das idades dos alunos de cor/raça branca - ENADE 2014")

summary(enade14$nu_idade[enade14$qe_i2 == "b"]) # para negros
var(enade14$nu_idade[enade14$qe_i2 == "b"], na.rm = T)
sd(enade14$nu_idade[enade14$qe_i2 == "b"], na.rm = T)
boxplot(enade14$nu_idade[enade14$qe_i2 == "b"],
        col = "grey",
        main = "Boxplot das idades dos alunos de cor/raça negra - ENADE 2014")

summary(enade14$nu_idade[enade14$qe_i2 == "c"]) # para pardos/mulatos
var(enade14$nu_idade[enade14$qe_i2 == "c"], na.rm = T)
sd(enade14$nu_idade[enade14$qe_i2 == "c"], na.rm = T)
boxplot(enade14$nu_idade[enade14$qe_i2 == "c"],
        col = "#61380B",
        main = "Boxplot das idades dos alunos de cor/raça parda/mulata - ENADE 2014")

summary(enade14$nu_idade[enade14$qe_i2 == "d"]) # para amarelos/orientais
var(enade14$nu_idade[enade14$qe_i2 == "d"], na.rm = T)
sd(enade14$nu_idade[enade14$qe_i2 == "d"], na.rm = T)
boxplot(enade14$nu_idade[enade14$qe_i2 == "d"],
        col = "#DBA901",
        main = "Boxplot das idades dos alunos de cor/raça amarela/oriental - ENADE 2014")

summary(enade14$nu_idade[enade14$qe_i2 == "e"]) # para indígenas
var(enade14$nu_idade[enade14$qe_i2 == "e"], na.rm = T)
sd(enade14$nu_idade[enade14$qe_i2 == "e"], na.rm = T)
boxplot(enade14$nu_idade[enade14$qe_i2 == "e"],
        col = "#B40404",
        main = "Boxplot das idadse dos alunos de cor/raça indígena - ENADE 2014")


```


ou, para um melhor visualização podemos plotar os gráficos juntos:

```{r}
library(ggplot2)
ggplot(data=enade14, aes(x=Raca, y=enade14$nu_idade))+
  geom_boxplot(fill = "#01A9DB", colour = "black")+
  labs(title = "Boxplot das idades dos alunos vs. cor/raça - ENADE 2014",
       x = "Cor/Raça",
       y = "Idade")

## denovo não consgui remover os NA's. da aquela ajuda ae Neylson!
```



**5.  Verifique a distribuição de alunos por região do país. Exiba uma
    tabela de frequências e um gráfico.**
```{r}
regiao <- as.factor(enade14$co_regiao_curso)
levels(regiao) <- c("Norte", "Nordeste", "Sudeste", "Sul", "Centro-Oeste") # renomeando as variáveis

freq(regiao,
     col = "#04B404",
     main = "Distribuição de alunos por região do país - ENADE 2014")


```

    

**6.  Vamos investigar a associação entre a renda e a cor. Faça uma tabela
    cruzada entre essas duas variáveis.**
```{r}
Renda <- as.factor(enade14$qe_i8) # renomeando as variáveis de renda
levels(Renda) <- c(" -| 1,5", "1,5 -| 3", "3 -| 4,5", "4,5 -| 6", "6 -| 10", "10 -| 30", "30 +")
Raca <- as.factor(enade14$qe_i2) # renomeando as variáveis de raça
levels(Raca) <- c("Brancos", "Negros", "Pardos", "Amarelos", "Indígenas")

renda_cor <- table(Raca, Renda)
renda_cor


#enade14$cor_raca <- enade14$qe_i2  #mudando as labels de um outro modo
#enade14$cor_raca[enade14$cor_raca == "a"] <- "Branco"
#enade14$cor_raca[enade14$cor_raca == "b"] <- "Negro"
#enade14$cor_raca[enade14$cor_raca == "c"] <- "Pardo"
#enade14$cor_raca[enade14$cor_raca == "d"] <- "Amarelo"
#enade14$cor_raca[enade14$cor_raca == "e"] <- "Indígena"

#enade14$renda <- enade14$qe_i8
#enade14$renda[enade14$renda == "a"] <- " -| 1,5"
#enade14$renda[enade14$renda == "b"] <- "1,5 -| 3"
#enade14$renda[enade14$renda == "c"] <- "3 -| 4,5"
#enade14$renda[enade14$renda == "d"] <- "4,5 -| 6"
#enade14$renda[enade14$renda == "e"] <- "6 -| 10"
#enade14$renda[enade14$renda == "f"] <- "10 -| 30"
#enade14$renda[enade14$renda == "g"] <- "30 +"



```

    

## Desafios:

**1.  Guarde a tabela que você programou no exercício 6 num objeto.
    Existe algum teste estatístico para sabermos se existe associação
    entre essas variáveis? Rode o teste e apresente os resultados.
    (nível easy)**

```{r}

xsq = chisq.test(renda_cor, correct = F)
xsq
```



**2.  Comente os resultados (nível medium)**

Como testamos o nível de associação de variáveis categóricas, vamos usar o teste qui-quadrado.
Nós vemos no resultado que o p-value é menor que o nível de significância 0,05 e que temos um alto valor para o qui-quadrado. Portanto, rejeitamos a hipóstese nula e concluimos que a renda e a cor/raça têm uma associação significante.


**3.  Verifique a variável categoria administrativa da IES no dicionário
    de variáveis. Recategorize a variável em uma binária: “Pública e
    Privada”. Crie uma nova variável para armezenar esses dados. (nível
    hard)**

```{r}

enade14$ies_pub <- ifelse(enade14$co_catad == 93 |
                     enade14$co_catad == 116 |
                     enade14$co_catad == 10001 |
                     enade14$co_catad == 10002 |
                     enade14$co_catad == 10003, 1, 0)

```


**4.  Você consegue descobrir qual foi a média da nota geral dos alunos de
    pedagogia do Izabela Hendrix no Enade 2014? (nível Chuck Norris)**

```{r}
nt_iza <- enade14$nt_ger[enade14$co_ies == 216] # subsetting da IMIH
nt_iza_ped <- nt_iza[enade14$co_grupo == 2001] # subsetting de pedagogia da IMIH
mean(nt_iza_ped, na.rm = T)

## mais fácil que empurrar bebo na ladeira! heheheh!


```


